【裁判字號】    90,訴,159
【裁判日期】    900808
【裁判案由】    交還土地
【裁判全文】
臺灣高雄地方法院民事判決  九十年度訴字第一五九號
    原      告  乙○○
                丁○○
                甲○○
                丙○○
    被      告  戊○○
                庚○○
    訴訟代理人  己○○
右當事人間請求交還土地事件，本院判決如左：
    主    文
原告之訴及假執行之聲請均駁回。
訴訟費用由原告負擔。
    事    實
甲、原告方面：
  一、聲明：被告應將坐落高雄縣田寮鄉○○段地號第一四一號土地如附圖所示Ａ、
      Ｂ、Ｃ部分之地上物除去，將附圖所示Ａ（一九八○平方公尺）、Ｂ部分（八
      八○平方公尺）、Ｃ部分（三四○平方公尺）之土地交還原告等四人；並陳明
      願供擔保請准宣告假執行。
  二、陳述：
      （一）緣坐落高雄縣田寮鄉○○○段第一四一地號之耕地為原告等四人共有，
            上開耕地原係出租於被告戊○○，惟嗣於民國四十八年十一月九日租期
            屆滿後，原告申請將上開耕地收回，該案並經高雄縣田寮鄉公所奉高雄
            縣政府（四九）地權字第三○三七六號函核定，依照耕地三七五減租條
            例第十九條規定，准由出租人即原告等四人收回自耕並將該租約註銷存
            卷。
      （二）按「承租人於租賃關係終止後，應返還租賃物。」民法第四百五十五條
            定有明文。次按「所有人對於無權占有或侵奪其所有物者，得請求返還
            之。」民法第七百六十七條亦有明文。查原告等與被告戊○○間租約案
            已終止，並經高雄縣田寮鄉公所註銷，是原告與被告戊○○間業已無租
            賃關係存在，已如前述，惟被告戊○○於前開租約經核定終止並註銷後
            ，仍續為佔用前開耕地，除此之外，其子即被告庚○○亦一併占用前開
            耕地，嗣經原告屢次催討，惟被告均置之不理，拒不交還，被告既無正
            當權源占用系爭土地，自屬無權占用，則原告自得依民法第四百五十五
            條、第七百六十七條之規定，請求被告交還前開土地。
      （三）另被告雖歷年來均有向法院為提存，惟兩造間既無任何債權債務關係，
            其所為之提存自與民法第三百二十六條所規定提存之要件未合，自不生
            提存之效力，此亦非渠等使用系爭土地之對價。
      （四）再者「行政機關就耕地三七五減租條例第十九條所為耕地准否收回自耕
            之核定與調處，出租人或承租人不遵照履行而另行起訴者，與同條例第
            二十六條第一項之租佃爭議有間，毋庸再依該條例規定調解處，亦不得
            兔徵裁判費。」（參見最高法院五十九年五月五日第二次民刑庭總會決
            議），經查本件業經高雄縣政府依耕地三七五減租條例，作成准予出租
            人即原告等收回耕地自耕之核定，而今承租人即被告既不遵照履行，而
            須由原告另行起訴，揆諸前揭決議意旨，自與同條例第二十六條第一項
            之租佃爭議有別，而毋庸再經調解、調處程序。
  三、證據：提出土地登記謄本、高雄縣田寮鄉公所核定收回自耕通知書各一份、存
      證信函三份、照片四十六幀為證。
乙、被告方面：
  一、聲明：如主文所示。
  二、陳述：
      （一）原告所有系爭土地，係於四十二年間出租於被告戊○○，租期六年，嗣
            後租期屆滿，雖經原告申請將上開耕地收回，並經高雄縣政府依耕地三
            七五減租條例，作成准予出租人等收回耕地之核定，惟原告於高雄縣政
            府准予作成收回耕地之核定後，仍同意繼續出租由被告戊○○繼續耕作
            ，遂而未依前開核定函向鄉公所辦理終止耕地租約之登記，被告並繼續
            向原告給付租金，惟至六十八年間，原告擬調高租金，被告遂向高雄縣
            田寮鄉調解委員會申請調解，惟調解不成，原告並自六十八年起拒收租
            金，被告只好自六十八年起按每年租金新台幣（下同）一千二百元提存
            於鈞院提存所，被告並持續於系爭耕地耕作迄今，從未中斷。
      （二）另原告並未於租期屆滿後收回耕地，而係同意由被告繼續耕作，並收受
            租金，則依耕地三七五減租條例第一條準用民法第四百五十一條之規定
            ，視為不定期租賃契約，又依同條例第五條規定不得少於六年，兩造租
            賃關係既在存續中，則起訴人縱能自任耕作，要不能謂有收回耕地之原
            因（最高法院四十七年度台上字第一五六八號判例參照），且依最高法
            院七十三年度台上字第二二三四號、七十七年度台上字第九二五號之判
            例意旨，兩造間之耕地租地既仍繼續存在，被告於系爭土地占用耕作，
            即屬合法占有。
      （三）再者，原告於四十八年間申請將系爭耕地收回自耕，完全不符合耕地三
            七五減租條例第十九條各款事由，詳情如下：１、原告未耕作該地達六
            十年（含註銷租約前後）；２、原告尚有數公頃耕地並部分出租他人，
            收益足以維持數戶人家之生活；３、原告若收回自耕已嚴重危及被告當
            時一家八口之生計；４、原告並非為擴大農場經營規模而收回且未補償
            被告；故本案自始即不得收回，高雄縣政府核准收回自耕，明顯違法，
            且原告註銷租約後從未自任耕作該地達四十餘載，故應依同條例第二十
            條規定與被告續訂租約，方屬合法。
  三、證據：提出高雄縣田寮鄉調解委員會函、提存書及收據二十份為證。
丙、本院依職權履勘系爭土地，並請地政機關測量製作複丈圖附卷及調閱兩造間耕地
    租賃契約之相關資料。
    理    由
一、按行政機關就耕地三七五減租條例第十九條所為耕地准否收回之核定與調處，出
    租人或承租人不遵照履行而另行起訴者，與同條例第二十六條第一項之租佃爭議
    有間，毋庸再依該條例規定調解調處，亦不得免徵裁判費，最高法院五十九年度
    第二次民、刑庭總會會議決議參照。查系爭土地已由高雄縣田寮鄉公所五十年三
    月十三日（五○）田鄉民字第一二七五號通知書核定由出租人即原告收回自耕，
    且經高雄縣政府五十年三月二十五日府地權字第一四八二○號令核定註銷在案（
    見本院卷第一一六至一二○頁），揆諸前揭最高法院決議意旨，本件自與租佃爭
    議有間，而毋庸依耕地三七五減租條例第二十六條第一項規定為調解、調處之程
    序，合先敘明。
二、原告主張高雄縣田寮鄉○○○段第一四一地號之耕地為原告四人共有，上開耕地
    原係出租於被告戊○○，惟嗣於四十八年一月一日（原告誤為同年十一月九日）
    租期屆滿後，原告申請將上開耕地收回，該案並經高雄縣田寮鄉公所奉高雄縣政
    府五十年三月二十五日以府地權字第一四八二（原告誤為【四九】地權字第三○
    三七六號）令核定，依照耕地三七五減租條例第十九條規定，准由出租人即原告
    四人收回自耕並將該租約註銷，是原告與被告戊○○間業已無租賃關係存在，惟
    被告戊○○於前開租約經核定終止並註銷後，仍續為佔用前開耕地，除此之外，
    其子即被告庚○○亦一併占用前開耕地，嗣經原告屢次催討，惟被告均置之不理
    ，拒不交還，爰依民法第四百五十五條、第七百六十七條之規定，請求被告交還
    前開土地。
    被告則以：原告所有系爭耕地，係於四十二年間出租於被告戊○○，租期六年，
    嗣後租期屆滿，雖經原告申請將上開耕地收回，並經高雄縣政府依耕地三七五減
    租條例，作成准予出租人等收回耕地之核定，惟原告於高雄縣政府准予作成收回
    耕地之核定後，仍同意繼續出租由被告戊○○繼續耕作，遂而未依前開核定函向
    鄉公所辦理終止耕地租約之登記，被告並繼續向原告等給付租金，惟至六十八年
    間，原告擬調高租金，被告遂向高雄縣田寮鄉調解委員會申請調解，惟調解不成
    ，原告並自六十八年起拒收租金，被告只好自六十八年起按每年租金一千二百元
    提存於本院提存所，被告並持續於系爭耕地耕作迄今，從未中斷，故原告並未於
    租期屆滿後收回耕地，而係同意由被告繼續耕作，並收受租金，則依耕地三七五
    減租條例第一條準用民法第四百五十一條之規定，視為不定期租賃契約，又依同
    條例第五條規定不得少於六年，兩造租賃關係既在存續中，則起訴人縱能自任耕
    作，要不能謂有收回耕地之原因；再者，原告於四十八年間申請將系爭耕地收回
    自耕，完全不符合耕地三七五減租條例第十九條各款事由，高雄縣政府核准收回
    自耕，明顯違法；從而兩造間之耕地租賃既仍繼續存在，被告於系爭土地占用耕
    作，即屬合法占有等語，資為抗辯。
三、原告主張系爭耕地為其等共有，出租予被告戊○○，訂有耕地三七五租約，租賃
    期間由四十二年一月一日至四十八年一月一日止，租期屆滿後，前開耕地租約經
    高雄縣田寮鄉公所以五十年三月十三日（五○）田鄉民字第一二七五號通知書核
    定由出租人即原告收回自耕，且經高雄縣政府五十年三月二十五日府地權字第一
    四八二○號令核定註銷之事實，業據原告提出土地登記謄本及高雄縣田寮鄉公所
    核定收回自耕通知書各一份為證，且經本院依職權向高雄縣田寮鄉所公所調取前
    開耕地三七五租約之相關資料，核閱屬實，而被告就此亦不爭執，自堪信為真實
    。原告另主張兩造間已無租賃關係存在，故依民法第四百五十五條及七百六十七
    條之規定，請求被告返還系爭耕地，被告則以前揭情詞置辯。經查：
    （一）按耕地三七五減租條例第十九條所為耕地准否收回自耕之核定，乃行政機
          關本於其權限所為之行政處分，當事人如有不服，應循行政訟爭程序救濟
          （司法院大法官會議釋字第一二八號意旨參照），是本件收回耕地，無論
          有無不當或違法，於上級行政機關未依訴願程序撤銷該核定以前，仍屬合
          法有效，法院應受其拘束，最高法院七十六年度台上字第二七九八號判決
          意旨，可資參照，另最高法院七十七年度台上字第一○五○號、八十四年
          度台上字第一二二號判決，亦同此見解。本件三七五耕地租約，業經高雄
          縣田寮鄉公所五十年三月十三日（五○）田鄉民字第一二七五號通知書核
          定由出租人即原告收回自耕，且經高雄縣政府五十年三月二十五日府地權
          字第一四八二○號令核定註銷，業如前述，而依被告辯稱：系爭耕地收回
          自耕，完全不符合耕地三七五減租條例第十九條各款事由等語，亦非行政
          處分顯然無效之事由，揆諸前開最高法院判決意旨，於高雄縣田寮鄉公所
          以五十年三月十三日（五○）田鄉民字第一二七五號通知書核定由出租人
          即原告收回自耕之行政處分，未經依行政爭訟程序撤銷前，該行政處分自
          屬合法有效，本院應受拘束，故前開耕地三七五租約於四十八年一月一日
          租期屆滿，因出租人即原告收回自耕而消滅（詳本院卷第一一八頁）。
    （二）惟查本件系爭耕地三七五租約於四十八年一月一日租期屆滿時，雖因出租
          人即原告以自任耕作為由而收回，惟系爭耕地於租期屆滿後，實際上仍由
          被告戊○○繼續使用、收益系爭耕地，業經證人盧如意（九年十二月二十
          八日生、世居於高雄縣田寮鄉）、鄭勇（二十年三月十一日生、於系爭耕
          地附近亦有耕地之鄰居）、高順和（十一年九月三十日生、於系爭耕地附
          近亦有耕地之鄰居）分別證述：伊等知道戊○○自日據時代起，即開始在
          系爭耕地上耕作迄今等語（詳本院卷第四六至四八頁），而原告亦自認：
          在三七五租約終止後迄今，被告始終均在耕種系爭土地等語（本院卷第一
          三四頁）；此外，本院依職權履勘現場時，亦查明被告戊○○確於系爭耕
          地種植有南瓜、蒜頭、甘蔗、釋迦、花生、竹筍、玉米、芒果等作物，有
          九十年三月二十二日勘驗筆錄附卷可憑（本院卷第四九頁），故系爭耕地
          自四十八年一月一日租期屆滿後迄今，均係由被告戊○○耕作迄今之事實
          ，堪可認定。
    （三）次按租賃定有期限者，其租賃關係，於期限屆滿時消滅；租賃期限屆滿後
          ，承租人仍為租賃物之使用、收益，而出租人不即表示反對之意思者，視
          為以不定期限繼續契約；民法第四百五十一條第一項及第四百五十一條分
          別定有明文。而被上訴人於租期屆滿後仍為租賃耕地之耕作收益，而上訴
          人不即表示反對之意思，依耕地三七五減租條例第一條，適用民法第四百
          五十一條之規定，視為以不定期限繼續契約，雖其租佃期間可由兩造續訂
          ，但依同條例第五條規定不得少於六年，‧‧‧最高法院四十七年度台上
          字第一五六八號判例意旨，可資參照。而所謂「不得少於六年」，自僅得
          解為以六年期限繼續契約，其性質仍屬定有期限租賃之一種，已無不定期
          之耕地之租賃存在，此項原則並不因租約當事人有相反之主張，或未經訂
          立契約而受影響（司法院七十一年六月十四日廳民一字第四五一號函參照
          ），而最高法院八十一年度台上字第二二二○號判決，亦同此意旨；且出
          租人反對續租之意思表示，應向承租人為之，縣市政府所定聲請收回或續
          訂租約之期限，乃促使業佃雙方為租約變更登記之期間，不生私法上權利
          得喪之效力，故出租人僅在該期間內向鄉鎮區公所聲請收回自耕，而該所
          未在該期間內轉知承租人者，對於承租人不能認為有效，仍應依民法第四
          百五十一條耕地三七五減租條例第五條視為繼續契約六年，最高法院五十
          四年度台上字第一六七九號判決，可資參照。查本件出租人即原告雖於系
          爭耕地租賃契約租期屆滿後，向高雄縣田寮鄉公所申請收回自耕，而該公
          所亦僅就通知被告即承租人戊○○申請續訂租約之公文書寄予被告（詳本
          院卷第一二四頁），揆諸前揭說明，該公函尚不能視為出租人反對續租之
          意思表示；且民法第四百五十一條所謂出租人不即表示反對之意思，固不
          以明示之反對為限，但若僅於租期屆滿後未收取租金，則係一種單純的沉
          默，尚難認為已有默示反對續租之意思（最高法院四十六年度台上字第一
          八二八號判例意旨參照）。原告雖否認有於四十八年一月一日租賃期滿後
          ，均未收受被告戊○○支付之租金，惟此亦難逕認原告有反對續租之意思
          表示。
    （四）綜上所述，本院認為系爭耕地租賃雖於四十八年一月一日期滿而消滅，惟
          承租人即被告戊○○於期滿後仍就租賃物為使用、收益，而原告未即為反
          對之意思表示，故依耕地三七五減租條例第一條，適用民法第四百五十一
          條不定期租賃之規定，惟因耕地租賃之性質係屬定有期限租賃之一種，已
          無不定期之耕地之租賃存在，故應解為以六年期限繼續契約，其性質仍屬
          定有期限租賃，從而系爭耕地租賃契約於四十八年一月一日至五十四年一
          月一日仍屬存在，復因原告未為反對續約之意思表示，再更新至六十年一
          月一日，以此類推於六十六年一月一日、七十二年一月一日、七十八年一
          月一日、八十四年一月一日及九十年一月一日均屬有效，而於原告與被告
          戊○○間產生續租效力。而原告雖提出六十八年八月十四日、同年月二十
          六日及七十四年九月十七日之存證信函三紙（本院卷第一○五、一○六、
          一○九頁），認其曾為反對之意思表示，惟該三紙存證信函均係於租賃期
          間所為意思表示，與民法第四百五十一條所定應於「租賃期限屆滿後，出
          租人即表示反對之意思」之要件不符；且前二紙存證信函之寄件人僅列原
          告乙○○、丁○○二人，而本件系爭耕地之所有人尚有原告甲○○、陳明
          德，參酌最高法院六十三年度台上字第二一三九號判例意旨：「民法第四
          百五十一條之規定，乃出租人表示反對續租之意思，有阻卻繼續契約之效
          力，此與同法第二百六十三條所定，當事人依法律之規定終止契約之情形
          ，具有同一之法律理由，自應類推適用，故租賃物為數人所共同出租者，
          表示此項意思時，應準用第二百五十八條第二項規定，由出租人全體為之
          。」其所為之意思表示難謂生效，故原告前開主張，尚不足採。
四、按承租人於租賃關係終止後，應返還租賃物；所有人對於無權占有或侵奪其所有
    物者，得請求返還，民法第四百五十五條前段及七百六十七條前段分別定有明文
    。可知前者以租賃關係終止後，承租人始負返還租賃物之義務，而後者以占有人
    無權占有為前提，而本件被告戊○○與原告間耕地租賃尚屬有效存在，自非無權
    占有，又被告庚○○為被告戊○○之子，有戶籍謄本在卷可稽（本院卷第三七頁
    ），係受被告戊○○指示占有系爭耕地之人，屬占有輔助人，從而原告依據民法
    第四百五十五條前段、七百六十七條前段之規定，請求被告返還系爭耕地，揆諸
    前揭說明，自屬無據，應予駁回。
五、原告之訴既經駁回，其假執行之聲請，已失所附麗，應予駁回。
六、本件判決之基礎已臻明確，兩造其餘攻擊防禦方法及舉證，核與判決無影響，爰
    不一一論述，併此敘明。
據上論結，原告之訴為無理由，依民事訴訟法第七十八條、第八十五條第一項，判決
如主文。
中      華      民      國    九十      年      八      月      八      日
                              臺灣高雄地方法院民事第五庭
~B法      官  吳為平
右為正本係照原本作成。
如不服本判決，應於送達後廿日內，向本院提出上訴狀並表明上訴理由，如於本
判決宣示後送達前提起上訴者，應於判決送達後十日內補提上訴理由書（須附繕本）。
中      華      民      國    九十      年      八      月      八      日
~B法院書記官  陳昱良


司法院資訊處製作；財團法人民間司法改革基金會備份。
